---
title: "r_dataControl"
author: "seok"
date: "2018년 4월 2일"
output:
  html_document:
    number_sections: yes
    toc: yes
    toc_depth: 3
    toc_float: yes
---

# 데이터 조작

- R에서의 **벡터 기반의 처리**는 개별 원소를 for 루프 등으로 하나씩 보면서 처리하는 방식보다 종종 빠르게 수행될 뿐만 아니라 손쉽게 병렬화가 가능하다.

- 데이터의 효율적인 처리를 위해서는 R이외에 다른 언어를 사용해 미리 데이터를 처리하여 CSV나 TSV형식으로 파일을 저장한 뒤 이를 R에서 읽어들이거나, R에서 MySQL에 직접 접근하면서 데이터를 처리하는 것도 한가지 방법이 될 수 있다.

## iris 데이터

-  데이터 처리 및 머신 러닝 기법에 예제로 사용할 iris 데이터 셋에 대해 살펴보자

- iris는 통계학자인 Fisher가 소개한 데이터로서, 붓꽃의 3가지 종(setosa, versicolor, virginica)에 대해 꽃받침(sepal)과 꽃잎(petal)의 길이를 정리한 데이터이다. iris의 각 행에 저장된 데이터는 다음과 같다.

```
• Species: 붓꽃의 종. setosa, versicolor, virginica의 세가지 값중 하나를 저장한 범주형 변수.
• Sepal.Width: 꽃받침의 너비. Number 변수.
• Sepal.Length: 꽃받침의 길이. Number 변수.
• Petal.Width: 꽃잎의 너비. Number 변수.
• Petal.Length: 꽃잎의 길이. Number 변수.
```

- iris 에는 각 종별로 50개씩, 총 150개의 행이 저장되어있다.

> iris 데이터 보기

```{r}
head(iris) # 상위 몇개 데이터 확인
str(iris) # iris 객체의 내부 구조확인
```

 - iris 객체에는 붓꽃 데이터가 데이터 프레임으로 저장
 - iris3에는 3차원 배열 형태로 저장

```{r}
iris3
```

```
 - 데이터 셋 목록 확인하기 'library(help=datasets)'
 - 실제 데이터 사용 시 'data(데이터 셋 이름)'의 형태로 하기
```

```{r}
data(mtcars)
head(mtcars)
```
 - mtcars 데이터 셋의 상세 내용 확인 ?mtcars 또는 help(mtcars) 사용
 
## 파일 입출력
### CSV파일 입출력
 - CSV 파일 읽고자 할 때 read.csv() 사용
 - read.csv() 함수는 파일명과 첫째행이 header인지 구분하기 위한 파라미터를 받는다.
 - read.csv(파일명, header=TRUE)와 같은 형식으로 호출

> read.csv()로 파일읽기

```{r}
x <- read.csv("C:/Users/SeokRae Kim/Desktop/2018 4학년 1학기/빅데이터 기술/R 프로그래밍/r_study/sample/a.csv")
x
str(x) # 읽어들인 파일은 데이터 프레임으로 반환된다.
```

 - 만약 csv 파일에 헤더행이 없다면 header=FALSE를 지정한다.
 - 이 경우 열의 이름이 주어지지 않게 되므로 names()를 사용해 별도로 열이름을 지정해야 한다.
```{r}
x <- read.csv("C:/Users/SeokRae Kim/Desktop/2018 4학년 1학기/빅데이터 기술/R 프로그래밍/r_study/sample/b.csv", header=FALSE)
x
names(x) <- c("id", "name", "score")
x
str(x) # 'name'열이 모두 Factor형태로 변환, 실제 데이터 분석을 할때에는 성명과 같은 문자열 속성을 사용할 일은 거의 없다.

x$name = as.character(x$name)
str(x) # 'name'열이 chr 로 바뀌었는지 확인

# 형변환 하는 것이 번거로울때에는 처음부터 문자열을 Factor가 아니라 문자열 타입으로 읽어들어들이도록 stringsAsFactor=TRUE를지정

x <- read.csv("C:/Users/SeokRae Kim/Desktop/2018 4학년 1학기/빅데이터 기술/R 프로그래밍/r_study/sample/a.csv", stringsAsFactors = FALSE)
str(x)
```

 - 데이터에 다음과 같이 NA를 지정하는 문자열(NIL)이 저장되어 있을 때도 있다.
```{r}
x <- read.csv("C:/Users/SeokRae Kim/Desktop/2018 4학년 1학기/빅데이터 기술/R 프로그래밍/r_study/sample/c.csv")
x
str(x)
```

 - 데이터를 read.csv()로 읽어들이면 NIL이 문자열로 인식되서 95, 92가 모두 문자열로 변환된다.
 - 이와 같은 결과를 피하기 위해서 na.strings 인자를 사용한다.
 - na.strings의 기본값은 "NA"로서 NA라는 문자열이 주어지면 이를 R이 인식하는 NA로 바꿔준다.
```{r}
x <- read.csv("C:/Users/SeokRae Kim/Desktop/2018 4학년 1학기/빅데이터 기술/R 프로그래밍/r_study/sample/c.csv", na.strings=c("NIL"))
str(x)
# is.na()로 확인하여 결과 NIL이 NA로 잘 변환되었음을 체크
is.na(x$score) 
```

 - 데이터를 파일로 저장
```{r}
# CSV형태로 파일 저장 시, rownames을 저장하지 않도록 지정
write.csv(x, "C:/Users/SeokRae Kim/Desktop/2018 4학년 1학기/빅데이터 기술/R 프로그래밍/r_study/sample/d.csv", row.names=F)

x <- read.csv("C:/Users/SeokRae Kim/Desktop/2018 4학년 1학기/빅데이터 기술/R 프로그래밍/r_study/sample/d.csv")
str(x) 
# d.csv 확인 결과
# "id","name","score"
#1,"Mr. Foo",95
#2,"Ms. Bar",NA
#3,"Mr. Baz",92
```

 - CSV 파일의 첫열은 행번호 1,2,3을 의미하는데 이 값이 데이터 저장에 꼭 필요한 것이 아니므로 생략
 
## save(), load()
 - 데이터를 다양한 알고리즘으로 처리한 뒤 저장할 필요가 있다면 R객체를 그대로 파일로 저장
 
> 두 벡터를 xy.RData 파일에 저장

```{r}
x <- 1:5
y <- 6:10
save(x, y, file="xy.RData") # 파일에 저장
```

 - 파일로부터 데이터를 불러들이는 함수는 load()

```{r}
rm(list=ls()) # 메모리 상에 있는 모든 객체를 삭제
#x
#y
load("xy.RData") # 파일로부터 x, y 객체를 불러 메모리에 저장
x
y
```

## rbind(), cbind()
 - 행 또는 열형태로 주어진 데이터를 합쳐서 행렬 또는 데이터 프레임을 만드는데 사용
```{r}
rbind(c(1,2,3), c(4,5,6)) # 두 개의 벡터를 하나의 행렬로 합치기
x <- data.frame(
  id=c(1,2)
  , name=c("a", "b")
  # 만약 stringsAsFactor를 지정하지 않으면 "a", "b"는 범주형데이터로 취급되어 이름을 표현하려는 목적에 어긋나게 된다.
  , stringsAsFactors = F 
)
x
str(x)
y <- rbind(x, c(3, "c")) # 데이터프레임에 rbind()를 사용하여 행을 합치기
y
```

 - cbind()는 주어진 인자를 열(column)로 취급하여 데이터를 합친다.
```{r}
cbind(
  c(1,2,3)
  ,c(4,5,6)
)
```
 - cbind()를 사용하여 데이터 프레임에 새로운 행을 추가
```{r}
y <- cbind(
  x
  , greek = c("alpha", "beta")
)
y
str(y)
y <- cbind(
  x
  , greek = c("alpha", "beta")
  , stringsAsFactors = F # greek열을 문자열 자료로 형변환, 생략시 범주형 자료인 Factor가 된다.
)
str(y)
```
 - 데이터 프레임에 새로운 열을 추가할 때는 cbind()를 사용하지 않고 '변수명$컬럼명 <- 데이터' 형태로도 열을 추가할 수 있다.
 - 그 내용은 데이터프레임(Data Frame)을 참고
 
## apply 함수들
 - 다양한 벡터 또는 행렬데이터에 임의의 함수를 적용한 결과를 얻기 위한 apply의 함수들이 있다.
 - 벡터, 행렬, 리스트, 데이터 프레임에 적용할 함수를 명시하는 형태
 - apply, lapply, sapply, tapply에 대해 알아본더.

### apply()
 - 행렬의 행 또는 열방향으로 특정 함수를 적용
 - apply(행렬, 방향, 함수) 형태로 호출
 - '방향' 1 - 행, 2 - 열
 - apply()를 수행한 결과 값은 **벡터, 배열, 리스트** 중 적합한 것으로 반환

```{r}
d <- matrix(1:9, ncol=3)
d
apply(d, 1, sum) # 행렬의 각 행의 합을 구하기
apply(d, 2, sum) # 행렬의 각 열의 합을 구하기
```

 - apply()를 사용하여 iris 데이터의 Sepal.Length, Sepal.Width, Petal.Length, Petal.Width
컬럼의 합을 구해보자.

```{r}
head(iris)
# iris[ , 1:4] # iris의 모든 행, 4개의 열의 데이터를 출력
# ##     Sepal.Length Sepal.Width Petal.Length Petal.Width
# ## 1            5.1         3.5          1.4         0.2
# ## 2            4.9         3.0          1.4         0.2
# ## 3            4.7         3.2          1.3         0.2
# ...
# ## 148          6.5         3.0          5.2         2.0
# ## 149          6.2         3.4          5.4         2.3
# ## 150          5.9         3.0          5.1         1.8
apply(iris[ , 1:4], 2, sum)
```

 - 빈번한 행 또는 열의 합 계산으로 인한 rowSums(), colSums() 함수가 정의
```{r}
colSums(iris[, 1:4]) # apply(iris[ , 1:4], 2, sum)
colMeans(iris[, 1:4]) # iris의 모든 행, 4개의 열 각각의 평균을 구하기
```

### lapply()
 - lapply()는 lapply(X, 함수)의 형태로 호출
 - 'X'는 벡터 또는 리스트
 - '함수'는 'X'내 각 요소에 적용할 함수
 - 함수를 적용한 **결과는 리스트**로 반환

```{r}
result <- lapply(1:3, function(x) { x*2 } )
# 리스트의 각 값은 [[n]]형태로 접근할 수 있다.
result
result[[1]]
# 리스트로 나온 결과를 다시 벡터로 변환하고 싶을 때
unlist(result) 
```

 - lapply()는 인자로 리스트를 받을 수 있다.
```{r}
x <- list(a=1:3, b=4:6)
x
lapply(x, mean)
```

 - 데이터프레임에 lapply()적용
```{r}
lapply(iris[, 1:4], mean)
# 벡터 형태로 보고 싶을 때
unlist(lapply(iris[, 1:4], mean))
# 각 열의 평균은 colMeans()로 계산
colMeans(iris[, 1:4])
```

 - 데이터 프레임을 처리한 결과를 리스트로 얻게되면, 그 리스트를 다시 데이터프레임으로 변환할 필요가 있을 때 단계

```
 1. unlist()를 통해 리스트를 벡터로 변환
 2. matrix()를 사용해 벡터를 행렬로 변환
 3. as.data.frame()을 사용해 행렬을 데이터 프레임으로 변환
 4. names()를 사용해 리스트로부터 변수명을 얻어와 데이터 프레임의 각 열에 이름을 부여
```

```{r}
x <- lapply(iris[, 1:4], mean)
y <- unlist(x)
z <- matrix(
  y
  , ncol=4
  , byrow=TRUE
)
result <- as.data.frame(z)
names(result) <- names(iris[, 1:4])
result
```
 - 함수 중첩으로 구하기
```{r}
d <- as.data.frame(matrix(unlist(lapply(iris[, 1:4], mean))
                   , ncol= 4
                   , byrow= TRUE)
)
names(d) <- names(iris[, 1:4])
d
```

 - 'do.call(호출할 함수, 파라미터)' 사용하여 같은 값을 출력
```{r}
# do.call을 사용해 lapply()의 결과로 나온 리스트 내 요소 하나 하나를 cbind()의 파라미터로 넘기는 작업
data.frame(do.call(cbind, lapply(iris[, 1:4], mean)))
```

 - unlist() 후 matrix를 거쳐 데이터 프레임으로 변환하는 방법의 문제점
 - unlist()는 벡터를 반환, 벡터는 한 가지 데이터 타입만 저장가능
```{r}
# 문자열과 숫자가 혼합된 경우 unlist()가 문자열을 모두 엉뚱한 값으로 바꿔버린다.
x <- list(data.frame(name="foo", value=1)
          , data.frame(name="bar", value=2))
unlist(x)
```

 - 데이터 타입이 혼합된 경우 do.call()을 사용
```{r}
x <- list(data.frame(name="foo", value=1)
          , data.frame(name="bar", value=2))
do.call(rbind, x)
```

 - do.call()은 속도가 매우 느리다.
 - 데이터 양이 많다면 rbindlist를 사용해야 한다.
 
### sapply()
 - 행렬, 벡터 등으로 결과를 반환하는 함수
 - 입력으로는 벡터, 리스트, 데이터 프레임등이 쓰일 수 있다.
```{r}
lapply(iris[, 1:4], mean) # 데이터의 평균 값을 리스트로 출력
sapply(iris[, 1:4], mean) # 데이터의 평균 값을 벡터로 출력
class(sapply(iris[, 1:4], mean))
```

 - sapply()에 의해 반환된 벡터는 as.data.frame()을 사용해 데이터 프레임으로 변환가능
 - 주의사항은 t(x)를 사용해 벡터의 행과 열을 바꿔주지 않으면 기대한 것과 다른 모양의 데이터 프레임을 얻게된다.
```{r}
x <- sapply(iris[, 1:4], mean)
as.data.frame(x)
as.data.frame(t(x)) # 벡터의 행과 열을 바꾸기
```

 - sapply()를 각 열에 저장된 데이터의 클래스를 알아내는데 사용할 수 있다.
```{r}
sapply(iris, class) # 각 열의 데이터 타입을 확인
str(iris)
```

 - sapply()에 인자로 **주어진 함수의 출력이 여러 행이라면 행렬이 반환**된다.
```{r}
y <- sapply(iris[, 1:4], function(x) { x > 3 } )
class(y)
head(y)
```

 - sapply()는 한 가지 타입만 저장가능한 데이터 타입인 벡터, 행렬, 배열을 반환
 - sapply()에 인자로 주어진 함수의 반환값에 여러가지 데이터 타입이 섞여있어서는 안된다.
 - 만약 각 컬럼들에 대해 수행한 함수의 결과 데이터 타입이 서로 다르다면, 리스트를 반환하는 lapply()나 리스트 또는 데이터 프레임을 반환할 수 있는 plyr 패키지를 사용해야 한다.

### tapply
 - tapply()는 그룹별 처리를 위한 apply 함수로서 tapply(데이터, 색인, 함수)의 형태로 호출
 - '색인' 데이터가 어느 그룹에 속하는지를 표현하기 위한 factor형 데이터
 - tapply는 데이터가 주어졌을 때 각 데이터가 속한 그룹별로 주어진 함수를 수행
 
```{r}
rep(1:10)
tapply(1:10 , rep(1, 10), sum)
# 짝수의 합이 30, 홀수의 합이 25로 구해졌다. 
tapply(1:10 , 1:10 %% 2 == 1, sum)
```

 - iris 데이터에서 Speecies별 Sepal.Length의 평균구하기
```{r}
as.data.frame(head(iris$Sepal.Length))
tapply(iris$Sepal.Length, iris$Species, mean)
```

 - 그룹화
```{r}
m <- matrix(
 1:8
 , ncol=2
 , dimnames=list(
   c("spring", "summer", "fall", "winter")
   , c("male", "female")
 )
)
m
# 색인의 첫번째 리스트의 1, 1, 2, 2, 1, 1, 2, 2는 차례 대로 
# (spring, male), (summer, male), (fall, male), (winter, male), (spring, female), (summer, female), (fall, female), (winter, female)의 그룹을 나타내는 색인이다. 
# 성별을 나타낸 1, 1, 1, 1, 2, 2, 2, 2 색인 역시 같은 방식으로 
# 먼저 male 데이터에 그룹을 부여하고 다음으로 female 데이터에 그룹을 부여한다.
tapply(m
       , list(
        c(1,1,2,2,1,1,2,2)
        , c(1,1,1,1,2,2,2,2)
        )
       , sum
      ) # 반기별 남성 셀의 값의 합과 여성 셀의 합을 구하기
```
 - 같은 클러스터에 속한 데이터들의 x좌표의 평균, y좌표의 평균을 계산하는데 사용할 수 있는데, 바로 그때 위와 같은 방식으로 색인을 부여한다.
 
### mapply()
 - mapply()는 sapply()와 유사하지만 다수의 인자를 함수에 넘긴다는데서 차이가 있다.
```{r}
# mapply(함수, 첫 번째인자, 두 번째인자)
mapply(function(i, s) {
  sprintf("%d%s", i, s)
}, 1:3 # 첫번째 인자
, c("a", "b", "c") # 두번째 인자 
)
```
 - mapply()에 주어진 인자는 c(1, 2, 3)과 c(“a”, “b”, “c”)이다.
 - mapply()는 주
어진 인자들의 값들을 하나씩 묶어 (1, “a”), (2, “b”), (3, “c”)로 만들고 이를 function(i, s)에 넘긴다.
 - sprintf()는 데이터를 문자열로 변환하는데 사용하며 인자로 데이터를 어떻게 문자열로 변환할지를 지정하는 포멧팅 문자열, 그리고 문자열로 변환할 변수들을 받는다.
 - 두 변수는 차례대로 포멧팅 문자열에 맞게 정수, 문자열로 변환된다.
 - 이런 이유로 출력이 “1a”, “2b”, “3c”로 변환된다.
```{r}
mapply(mean, iris[1:4])
```

 - 따라서 mapply에는 iris의 모든 행이 나열되어 인자로 주어졌다고 볼 수 있다.
 - mapply가 주어진 인자들을 하나씩 묶어 mean을 호출해주기에 각 행의 첫번째 열끼리 묶어 평균을 구하고
 - 다시 두번째 열끼리 묶어 평균을 구하는 작업을 반복하게 된다.
 - 그리고 그 결과 모든 열의 평균을 얻는다.
 
## doBy 패키지
## split()
 - split()은 데이터를 분리하는데 사용된다.
 - split(데이터, 분리조건)
 - split()이 반환하는 값은 리스트이다.

```{r}
split(iris, iris$Species)
# lapply()를 적용하여 iris의 종별 Sepal.Length의 평균을 구하기 
lapply(split(iris$Sepal.Length, iris$Species), mean)
```
## subset()
 - subset()은 split과 유사하지만 전체를 부분으로 구분하는 대신 특정 부분만 취하는 용도로 사용
```{r}
subset(iris, Species == "setosa") # iris에서 setosa종만 출력
#벡터간 연산에서는 AND는 &&가 아니라 &를 사용, subset()에서도 2개 이상의 조건 나열시 & 사용
subset(iris, Species == "setosa" & Sepal.Length > 5.0)
# subset에 select 인자를 지정하면 특정 열을 선택하거나 제외할 수 있다.
subset(iris, select=c(Sepal.Length, Species))
# 특정 열을 제외하고자한다면 '-'를 열이름 앞에 붙이면 된다.
subset(iris, select=-c(Sepal.Length, Species))
```

## merge()
 - 두 데이터프레임을 공통된 값을 기준으로 묶는 함수로서 데이터베이스에서 join과 같은 역할을 한다.
```{r}
x <- data.frame(
  name=c("a", "b", "c")
  , math=c(1,2,3)
  )
y <- data.frame(
  name=c("c", "b", "a")
  , english=c(4,5,6)
)
merge(x, y)
```

 - cbind(), rbind()는 단순하게 열 또는 행을 합치는 것이고 merge는 공통되는 컬럼 name을 기준으로 데이터를 합친다.
```{r}
x <- data.frame(
  name=c("a", "b", "c")
  , math=c(1,2,3)
)
y <- data.frame(
  name=c("c", "b", "a")
  , english=c(4,5,6)
)
cbind(x, y)
```

 - 데이터가 없는 부분까지 출력하여 전체 데이터를 합치는 방법
```{r}
x <- data.frame(
  name=c("a", "b", "c")
  , math=c(1,2,3)
)
y <- data.frame(
  name=c("c", "d", "a")
  , english=c(4,5,6)
)
merge(x, y, all=TRUE)
```

## sort(), order()
 - 데이터 정렬을 위한 함수
 - 벡터를 정렬하기 위한 목적의 sort()
```{r}
x <- c(20, 11, 33, 50, 47)
sort(x) # 자동 오름차순 정렬
sort(x, decreasing = TRUE) # 내림 차순 정렬 속성 decreasing=TRUE
x # sort()는 값을 정렬한 그 결과를 반환할 뿐이지 인자로 받은 벡터 자체는 변하지않는다.
order(x) # 주어진 인자를 정렬하기 위한 각 요소의 색인을 반환
order(-x) # 큰 수부터 정렬한 결과를 얻고 싶을 때 값에 -1 곱한다 .
```

 - order()를 데이터 프레임을 정렬하는데 사용할 있다.
```{r}
head(iris[order(iris$Sepal.Length), ]) # 정렬의 기준이 하나일때
head(iris[order(iris$Sepal.Length, iris$Petal.Length), ]) # Sepal.Length로 우선정렬, 동일한 값은 Petal.Length로 정렬
```

## with(), within()
 - with()는 데이터 프레임또는 리스트 내 필드를 손쉽게 접근하기 위한 함수
 - with(data, expression) 형태
```{r}
# 'iris$변수명'의 형태의 코드 -> with를 사용하여 iris내에서 각 필드를 곧바로 접근
(mean(iris$Sepal.Length))
(mean(iris$Sepal.Width))

with(iris
     ,{
       print(mean(Sepal.Length))
       print(mean(Sepal.Width))
     })
```

 - within()은 데이터 수정시 사용한다.
```{r}
x <- data.frame(
  val=c(1,2,3,4,NA,5,NA)
)
x
# median 함수 호출 시, na.rm=TRUE 지정하여 제외 (NA값이 포함된 채로 median()을 부르면 결과로 NA가 나오기 때문)
x <- within(x, 
            {
              val <- ifelse(is.na(val), median(val, na.rm=TRUE), val)
            }
)
x
x$val[is.na(x$val)] <- median(x$val, na.rm=TRUE)
```

 - iris내 일부 데이터가 결측치 일경우, 결측치를 해당 종(Species)의 중앙값으로 바꾸는 경우
```{r}
data(iris)
iris[1,1] = NA
head(iris)
median_per_specie <- sapply( split(iris$Sepal.Length, iris$Species)
                             , median
                             , na.rm=TRUE
                             )
iris <- within(iris,
               {
                 Sepal.Length <- ifelse(is.na(Sepal.Length)
                                        , median_per_specie[Species]
                                        , Sepal.Length
                                        )
               })
head(iris)
```

 - 풀이
```{r}
split(iris$Sepal.Length, iris$Species) # iris의 Sepal.Length의 데이터를 Species별로 구분하여 리스트르를 반환
sapply(
  split(iris$Sepal.Length, iris$Species)
  , median
  , na.rm=TRUE
  ) # 종별 중앙값을 구하기 위하여 sapply를 사용해 종별로 median을 부르되 median 호출 시 na.rm=TRUE를 넘겨 NA값을 제외한다.
```

## attach(), detach()
 - attach는 인자로 주어진 데이터 프레임이나 리스트를 곧바로 접근할 수 있게 해준다.
 - 이를 해제하는 것이 detach()
```{r}
#Sepal.Width
attach(iris)
head(Sepal.Width)
# ?detach
detach(iris)
#Sepal.Width
```
 - 주의할 점은 attach()한 변수값은 detach()시 원래의 데이터 프레임에는 반영되지 않는다.
```{r}
data(iris)
head(iris)
attach(iris)
Sepal.Width[1] = -1
Sepal.Width
detach(iris)
head(iris)
```

## which(), which.max(), which.min()
 - which()는 벡터 또는 배열에서 주어진 조건을 만족하는 값이 있는 곳의 색인을 찾는다.
```{r}
x <- c(2, 4, 6, 7 ,10)
x %% 2
which(x %% 2 == 0) # 벡터에서 2로 나눈 나머지가 0인 값이 저장된 색인 찾기
x[which(x %% 2 == 0)] # 벡터에서 2로 나눈 나머지가 0인 값 찾기
which.min(x) # 벡터에서 최소값의 인덱스 찾기 
x[which.min(x)] # 벡터에서 최소값 찾기
which.max(x) # 벡터에서 최대값의 인덱스 찾기 
x[which.max(x)] # 벡터에서 최대값 찾기
sort(x)[1] # which.min()
-sort(-x)[1] # which.max()
```

## aggregate()
 - doBy 패키지는 데이터를 그룹별로 나눈뒤 특정 계산을 적용하는 함수
 - aggregate()는 보다 일반적인 그룹별 연산을 위한 함수이다.
 - aggregate(데이터, 그룹 조건, 함수) 또는 aggregate(formula, 데이터, 함수)이다.

```{r}
aggregate(Sepal.Width ~ Species, iris, mean)
```

## stack(), unstack()
 - 데이터 변환
```{r}
x <- data.frame(
  medicine=c("a", "b", "c")
  , ctl=c(5,3,2)
  , exp=c(4,5,7)
)
x
stacked_x <- stack(x) # factor 컬럼은 stack이 되는 대상이 아니라는 의미의 오류
stacked_x
library(doBy)
summaryBy(values ~ ind, stacked_x)
```

 - unstack() stack()을 통해 변환된 데이터를 다시 원래 상태로 되돌리는데 사용
```{r}
unstack(stacked_x, values ~ ind)
```

 - unstack()의 두 번째 인자는 formula로서, values가 데이터 프레임에 저장될 값이며,
 - 이 값을 ind에 있는 값(ctl, exp)을 컬럼으로 해서 저장해 달라는 의미를 표현
 
## RMySQL 패키지
 - RMySQL 패키지 설치
```{r}
# install.packages("RMySQL")
# library(RMySQL)
# con <- dbConnect(MySQL(), user="db_id", password="db_pwd", dbname="db_name", host="ip")
# dbListTables(con)
```
 - dbGetQuery() 함수를 사용해 질의를 실행, 결과를 데이터 프레임으로 받는다.
```{r}
# dbGetQuery(con, "select * from db_table")
```