---
title: "r_graph"
author: "SeokRae"
date: "2018년 4월 22일"
output:
  html_document:
    number_sections: yes
    toc: yes
    toc_depth: 3
    toc_float: yes
---

```{r setup, include=FALSE}
knitr::opts_chunk$set(echo = TRUE)
```

# Graph(그래프)

```
 - 그래픽스 기능 (graphics, lattice, ggplot)
 - 파라미터를 중점으로 공부
```

> graphics

```
 - R의 가장 기본이되는 시작화 기능
 - 전체 함수의 목록은 library(help='graphics')를 통해 알 수 있다.
```

## 산점도
 - 주어진 데이터를 점으로 표시해 흩뿌리듯이 시각화한 그림이다.
 - plot()은 산점도 뿐만 아니라 일반적으로 객체를 시각화하는데 모두 사용될 수 있는 일반함수(Generic Function)이다.
 - 여기서 일반 함수란 주어진 데이터 타입에 따라 다른 종류의 plot() 함수의 변형이 호출됨
 
```{r}
# plot()이 어떤 객체들을 그려줄 수 있는지 확인
methods("plot")
```

```
 plot.lm은 lm이라는 클래스에 정의된 plot 메소드로서 plot(lm 객체)와 같은 방식으로 호출하면 자동으로 lm 클래스의 plot이 불려지게 된다.
 plot()이 주어진 객체에 따라 다르게 처리된다.
```
 - plot() 함수를 사용한 가장 빈번한 예는 산점도(scatter plot)을 그리는 것이다.
 - mlbench 패키지에 있는 Ozone 데이터 사용
 
```{r}
# install.packages("mlbench")
library(mlbench)
# data()문은 mlbench 패키지 로딩뒤 Ozone 데이터 셋을 읽어들이기 위해 사용한 명령어
# 각 데이터는 data()문을 통해 읽어들일 수 있다.
data(Ozone) 
# Ozone의 V8과 V9변수는 각각 캘리포니아 Sandburg와 El Monte에서 매일 측정한 온도이다. 
plot(Ozone$V8, Ozone$V9)
```

> Ozone 정보

```
 Ozone 데이터에 들어있는 각 필드의 설명은 ?Ozone 또는 help(Ozone)명령으로 볼 수 있다.
 mlbench에 포함된 전체 데이터는 library(help = “mlbench”) 명령으로 살펴볼수 있다.
```
 - plot은 (x, y) 순서로 입력을 받으며, x와 y가 숫자형 데이터의 경우 산점도를 그려준다.
 
## 그래픽 옵션
 - plot()과 같은 그래픽 함수들은 여러가지 파라미터들로 그 모양을 다듬을 수 있다.
 - 파라미터에 대한 리스트 확인
```{r}
# ?par
```

### 축 이름(xlab, ylab)
 - x축, y축의 레이블이 컬럼명이므로 그 의미를 알 수 없다.
 - 그래서 xlab, ylab으로 축이름을 지정
```{r}
plot(Ozone$V8, 
     Ozone$V9,
     xlab="Sandburg Temperature",
     ylab="El Monte Temperature")
```

### 그래프 제목(main)
 - 그래프에 제목을 붙이기 위해서는 main 파라미터로 지정해야 한다.
```{r}
plot(
  Ozone$V8,
  Ozone$V9,
  xlab="Sandburg Temperature",
  ylab="El Monte Temperature",
  main="Ozone"
)
```

### 점의 종류(pch)
 - 그래프에 보이는 점의 모양은 pch로 지정
 - pch에 숫자를 지정하면 미리 지정된 심볼이 사용
 - 문자(예를 들어 '+')를 지정하면 그 문자를 사용해 점을 표시한다.
```{r}
split.screen(c(1,2))
screen(1)
plot(
  Ozone$V8,
  Ozone$V9,
  xlab="Sandburg Temperature",
  ylab="El Monte Temperature",
  main="Ozone",
  pch=20
)
screen(2)
plot(
  Ozone$V8,
  Ozone$V9,
  xlab="Sandburg Temperature",
  ylab="El Monte Temperature",
  main="Ozone",
  pch="+"
)
```

### 점의 크기(cex)
 - 산점도에 보인 점의 크기는 cex로 조정할 수 있다.
```{r}
plot(
  Ozone$V8,
  Ozone$V9,
  xlab="Sandburg Temperature",
  ylab="El Monte Temperature",
  main="Ozone",
  cex=.1
)
```

### 색상(col)
 - 색상은 col 파라미터로 RGB 값을 각각 두자리씩 지정한다.
 - 전체 색상 목록은 colors()명령으로 볼 수 있다.
 
```{r}
plot(
  Ozone$V8,
  Ozone$V9,
  xlab="Sandburg Temperature",
  ylab="El Monte Temperature",
  main="Ozone",
  col="#FF0000"
)
```

 - 이외에도 col.axis, col.lab 등의 옵션으로 그래프의 여러 부분에 색상 지정이 가능하다.
 
### 좌표축 값의 범위(xlim, ylim)
 - 그래프에 그려질 x값의 범위, y값의 범위를 바꿀 수 있다.
 - x축과 y축 각각 xlim, ylim을 사용하여 c(최솟값, 최댓값)의 형태로 각 인자에 값을 지정
 
```{r}
plot(
  Ozone$V8,
  Ozone$V9,
  xlab="Sandburg Temperature",
  ylab="El Monte Temperature",
  main="Ozone"
)
max(Ozone$V8) # 컬럼에 NA값이 있기 때문에 na.rm=TRUE속성을 지정해줘야한다.
max(Ozone$V8, na.rm=TRUE)
max(Ozone$V9, na.rm=TRUE)
plot(
  Ozone$V8,
  Ozone$V9,
  xlab="Sandburg Temperature",
  ylab="El Monte Temperature",
  main="Ozone",
  xlim=c(0, 100),
  ylim=c(0, 90)
)
```

### type
 - cars 데이터셋을 통한 데이터 측정
 - 차량이 달리던 속도, 그 속도에서 브레이크를 잡았을 때 제동거리를 측정한 데이터
 
```{r}
data(cars)
str(cars)
head(cars)
plot(cars)
```

 - 속도와 거리가 있는 데이터에서는 점으로 데이터를 표시하는 것보다는 선으로 표시 하는 것이 좋다.
 - 이런 경우 type="l"을 지정하여 라인 그래프를 그린다.
```{r}
plot(cars, type="l")
```

> 문제점

```
주행속도에 대해 두개 이상의 제동거리가 있는 경우가 많아 어색하다.
이런 문제에 대한 해결방법은 tapply를 사용한다.
각 speed마다 평균 dist를 tapply를 사용해 계산한 다음 plot()한다.
```

```{r}
tapply(cars$dist, cars$speed, mean)
plot(tapply(cars$dist, cars$speed, mean), 
     type="o",
     cex=0.5,
     xlab="speed",
     ylab="dist")
```

## 그래프의 배열(mfrow)

```
 - 한 창에 여러개의 그래프를 나열하기 위한 방법
 - mfrow를 지정하는 형식은 par(mfrow = c(nr, nc))이다.
 - nr은 행의 수, nc는 열의 수를 뜻한다.
 ex) mfrow=c(1,2) => 한 창에 그래프를 1행 2열로 배치
```

```{r}
opar <- par(mfrow=c(1,2)) # par()문에 mfrow를 지정, 이전에 저장된 par설정 반환
plot(
  Ozone$V8,
  Ozone$V9,
  xlab="Sandburg Temperature",
  ylab="El Monte Temperature",
  main="Ozone"
)
plot(
  Ozone$V8,
  Ozone$V9,
  xlab="Sandburg Temperature",
  ylab="El Monte Temperature",
  main="Ozone2"
)
par(opar) # mfrow 지정 이전의 par 설정으로 되돌린다.
```

## 지터(jitter)
 - Ozone데이터의 V6와 V7은 각각 LAX에서의 풍속과 습도를 담고 있다.
 - 이 둘은 자연수로 표시되므로 값이 같은 경우가 많다.
 - Jitter는 데이터 값을 조금씩 움직여서 같은 점에 데이터가 여러번 겹쳐서 표시되는 현상을 막는다.
```{r}
opar <- par(mfrow=c(1,2))
plot(
  Ozone$V6,
  Ozone$V7,
  xlab="Windspeed",
  ylab="Humidity",
  main="Ozone",
  pch=20,
  cex=.5
)
plot(jitter(Ozone$V6),
     jitter(Ozone$V7),
     xlab="Windspeed",
    ylab="Humidity",
    main="Ozone",
    pch=20,
    cex=.5
)
par(opar)
```

## 점(points)

```
 - points()는 점을 그리기 위한 함수
 - plot()을 연달아 호출하는 경우 추가적으로 그려준다.
```

```{r}
# iris의 Sepal.Width, Sepal.Length을 plot으로 그린 뒤 Petal.Width, Petal.Length을 같은 그래프 위에 덧 그리는 코드
plot(
  iris$Sepal.Width,
  iris$Sepal.Length,
  cex=.5,
  pch=20,
  xlab="width",
  ylab="length",
  main="iris"
)
points(
  iris$Petal.Width,
  iris$Petal.Length,
  cex=.5,
  pch="+",
  col="#FF0000"
)
```

 - iris가 연달아 나타날때는 attach()로 데이터를 불러들인 뒤 필드를 곧바로 접근할 수도 있다.

```{r}
attach(iris)
plot(
  Sepal.Width,
  Sepal.Length,
  cex=.5,
  pch=20,
  xlab="width",
  ylab="length",
  main="iris"
)
points(
  Petal.Width,
  Petal.Length,
  cex=.5,
  pch="+",
  col="#FF0000"
)
```

> 문제점

```
 - attach()한 데이터를 detach()하지 않을경우 Sepal.Length 등이 계속 접근 가능하게 남아있게 된다는 것이다.
 - 데이터를 다시 사용하지 않을 계획이라면 with(), within()에서 본바와 같이 with문을 써서 iris 데이터의 접근 범위를 보다 명시적으로 제한하여 코딩할 수도 있다.
```

```{r}
with(
  iris,
  {
    plot(
      Sepal.Width,
      Sepal.Length,
      cex=.5,
      pch=20,
      xlab="width",
      ylab="Length",
      main="iris"
      )
    points(
      Petal.Width,
      Petal.Length,
      cex=.5,
      pch="+",
      col="#FF0000"
    )
  }
)
```

```
 - points()는 이처럼 이미 그려진 plot 에 추가로 점을 표시할 수 있다.
 - 그런데 때에 따라서는 제일 처음 plot() 문을 수행할 때는 그래프에 표시할 데이터가 없다가, 이후 points() 명령을 수행할 시점에 표시할 데이터가 준비될 경우가 있다.
 - 이럴때는 type=“n”을 사용하여 plot()을 수행한다.
 - 그러면 화면에 그려지는 데이터는 없으나 새로운 plot을 시작하여 points() 호출이 가능해진다.
```

```{r}
# type="n"을 사용하여 점진적인 방법으로 그래프를 그릴 수 있다.
# 그러나 xlim, ylim을 적절하게 설정해줘야 하는 번거로움이 있다.
with(
  iris,
  {
    plot(
      NULL,
      xlim=c(0, 5),
      ylim=c(0, 10),
      xlab="width",
      ylab="length",
      main="iris",
      type="n"
    )
    points(
      Sepal.Width,
      Sepal.Length,
      cex=.5,
      pch=20
    )
    points(
      Petal.Width,
      Petal.Length,
      cex=.5,
      pch="+",
      col="#FF0000"
    )
  }
)
```

## 선(lines)
 - lines()는 points()와 마찬가지로 plot()으로 새로운 그래프를 그린 뒤 선을 그리는 목적으로 사용된다.
 
```{r}
x <- seq(0, 2*pi, 0.1)
y <- sin(x)
plot(x, y, cex=.5, col="red")
lines(x, y)
```

```
 - example(lines)를 입력하면 cars 데이터에 LOWESS를 적용한 예를 볼 수 있다.
 - LOWESS는 데이터의 각 점에서 linear model(y = ax + b) 또는 quadratic model(y = ax2 + bx + c)을 각각 적합하되, 각 점에서 가까운 데이터에 많은 weight를 주면서 egression을 수행한다.
```

> cars 데이터에 대해 LOWESS를 수행

```{r}
library(mlbench)
data(cars)
head(cars)
plot(cars)
lines(lowess(cars)) # 각각의 관찰값을 점으로 표시하고, LOWESS를 수행한 결과
```

 - R은 이외에도 loess(), ksmooth(), smooth.spline(), earth() 등의 비모수적 회귀 방법을 제공한다.

## 직선(abline)
 - abline은 y = a + bx 형태의 직선, 또는 y = h 형태의 가로로 그은 직선, 또는 x = v 형태의 세로로 그은 직선을 그래프에 그린다.
 - abline()을 사용하여 근사가 얼마나 잘 이루어지는지를 시각화 해 볼 수 있다.

```{r}
#  cars 데이터가 dist = −5 + 3.5 × speed로 근사될 수 있다고 가정해보자.
plot(
  cars, 
  xlim=c(0, 25)
)
abline(
  a=-5,
  b=3.5,
  col="red"
)

plot(cars, xlim=c(0, 25))
abline(a=-5, b=3.5, col="red")
# lty = 2는 dashed line을 뜻한다.
abline(h=mean(cars$dist), lty=2, col="blue") # dist의 평균
abline(v=mean(cars$speed), lty=2, col="green") # speed의 형균
```

 - 그래프를 그려본 결과 dist = −5 + 3.5 × speed는 (x=speed의 평균, y=dist의 평균) 점을 지나지 않는다. 따라서 이 직선은 올바른 선형회귀 직선은 아니다.
 
## 곡선(curve)
 - curve는 주어진 표현식에 대한 곡선을 그리는 함수이다.
 - curve()는 인자로 표현식, 시작점, 끝점을 받는다.
 
```{r}
# curve()의 첫번째 인자로는 함수명 또는 표현식을 사용할 수 있다.
curve(sin, 0, 2*pi)
```

## 다각형(polygon)
 - polygon은 다각형을 그리는데 사용하는 함수
```
cars 데이터에 선형 회귀를 수행하고, 신뢰구간(confidence interval)을 ploygon() 함수를 사용해 그려본다.
```

```
 - 선형 회귀는 lm() 함수로 수행
 - 형식은 lm(formula, data=데이터)
 - 이 때 formula는 ‘종속변수 ∼ 독립변수’의 형식을 취한다.
 - 이렇게 만들어진 모델은 abline()으로 곧바로 그래프에 표시할 수 있다.
 - predict()를 사용해 예측을 수행할 수 있다.
 - 특히 predict()에 인자로 interval=“confidence”를 주면 신뢰구간을 포함한 예측 결과를 돌려준다.
```

> cars에 대한 선형 회귀

```{r}
m <- lm(dist ~ speed, data=cars)
# 회귀 모형을 적합한 결과 dist = −17.579 + 3.932 × speed의 식이 얻어졌다. 
m
# lm()으로 만든 모델은 단순히 abline() 함수에 넘겨주는 것만으로 그래프에 표시할 수 있다.
# abline(m)#는 오류가 발생 된다.
# 예측은 predict()로 수행한다.
# 함수 호출시 인자로 interval="confidence"를 지정해 신뢰구간까지 구하도록 한다.
p <- predict(m, interval="confidence")
head(p)
head(cars)
```

```
 - p는 matrix
 - 'fit'는 회귀모형으로 적합된 값,
 - 'lwr'은 신뢰구간의 하한, 'upr'은 상한을 뜻한다.
 - p의 각행은 cars의 각 행에 대응된다.
 - 예를들어 p 의 첫행에 있는 fit 값 -1.849460은 cars의 첫행에 있는 speed 값 4에 대한 dist 예측값이다.
```

```
 - ploygon()으로 신뢰구간을 그리려면 그래프에 그릴 다각형의 x좌표, y좌표를 구해야 한다.
 - 이는 cars의 speed를 x좌표, 앞서 코드에서 구한 p의 lwr과 upr을 각각 y좌표로 한 점들을 나열해 구할 수 있다.
 - 단, 닫혀있는 다각형을 그려야하므로 시작점과 끝점이 만나야 함에 유의
```

```{r}
# 먼저 (cars$speed, p[, “lwr”])를 나열하여 하한에 대한 선이 완성
x <- c(cars$speed,
# 다음, (cars$speed의 가장 마지막 값, p[, “upr”]의 가장 마지막값)으로 선을 그린다.
       tail(cars$speed, 1),
#  (cars$speed, p[, “upr”])의 점들을 따라 선을 그리되 이것을 그래프의 우측에서 좌측으로 그려나간다.
       rev(cars$speed),
# 마지막으로 시작점인 (cars$speed의 첫번째 값, p[, “lwr”]의 첫번째 값)으로 선을 그린다.
       cars$speed[1]
       )
y <- c(p[, "lwr"],
       tail(p[, "upr"], 1),
       rev(p[, "upr"]),
       p[, "lwr"][1])
```

```{r}
m <- lm(dist ~ speed, data=cars)
p <- predict(m, interval="confidence")
plot(cars)
abline(m)
x <- c(cars$speed,
       tail(cars$speed, 1),
       rev(cars$speed),
       cars$speed[1]
       )
y <- c(p[, "lwr"],
       tail(p[, "upr"], 1),
       rev(p[, "upr"]),
       p[, "lwr"][1])
polygon(x, y, col=rgb(.7, .7, .7, .5))
```

## 문자열 (text)
 - text()는 그래프에 문자를 그리는데 사용
 - 형식은 text(x, y, labels)
 - labels는 각 좌표에 표시할 문자들
 - text()함수에는 보여질 텍스트의 위치를 조정하기위한 다양한 옵션이 있다.
 - labels 값이 주어지지않을경우 기본값은 seq_along(x)
 - seq_along(x)은 1, 2, 3, ..., NROW(x)까지의 정수를 반환하는 함수

```{r}
plot(cars, cex=.5)
# text()를 사용하면 점들에 번호를 붙여 각 점이 어느 데이터에 해당하는지 알 수 있다.
# 그러나 데이터가 몰려있는 점에서는 각 점이 어느 데이터에 해당하는지 구분이 어렵다.
text(cars$speed, cars$dist, pos=4, cex=.5)
```

## 그래프상에 그려진 데이터의 식별
 - identify()는 그래프상에서 특정 점을 클릭하면 클릭된 점과 가장 가까운 데이터를 그려준다.
 - 그래프 상의 점을 클릭하면 클릭된 점 옆에 각 점이 cars데이터의 몇번째 데이터에 해당하는지 표시되는 것을 볼 수 있다.
```{r}
plot(cars, cex=.5)
identify(cars$speed, cars$dist)
```
 
## 범례(legend)
 - legend()는 범례를 표시하는데 사용
 - 가장 기본적인 형식은 legend(x, y=NULL, legend)
 - 범례가 보여질 (x, y) 좌표를 지정
 - 사전에 정의된 키워드(bottomright, bottom, bottomleft, left, topleft, top, topright, right, center) 중 하나로 범례의 위치를 지정

```{r}
plot(
  iris$Sepal.Width,
  iris$Sepal.Length,
  cex=.5,
  pch=20,
  xlab="width",
  ylab="length"
)
points(
  iris$Petal.Width,
  iris$Petal.Length,
  cex=.5,
  pch="+",
  col="#FF0000"
)
legend(
  "topright", # legend()의 위치를 topright
  legend=c("Sepal", "Petal"), # 범례는 Sepal, Petal
  pch=c(20, 43), #  Sepal은 pch 20, Petal은 pch 43(‘+’의 아스키 코드)으로 지정
  cex=.8,
  col=c("black", "red"), # Sepal은 색상 black, Petal은 색상 red로 지정
  bg="gray" # bg는 회색 배경
  )
```

```
한가지 주의할 점은
- Petal을 points()로 그릴때 pch=“+”을 사용했음에도 불구하고 legend에서 pch를 지정할때는 pch=c(20, “+”)가 아니라 pch=c(20, 43)을 사용해야한다는 것이다.
```

## 행렬에 저장된 데이터 그리기(matplot, matlines, matpoints)
 - matplot(), matlines(), matpoints()는 각각 plot(), lines(), points() 함수와 유사
 - 행렬(matrix) 형태로 주어진 데이터를 그래프에 그린다.

```{r}
x <- seq(-2*pi, 2*pi, 0.01) 
# c(cos(x), sin(x))는 cos(x)로 구해진 벡터와 sin(x)로 구해진 벡터를 합한 새로운 벡터를 만든다.
# matrix()는 값을 열 순으로 채우므로 새로운 벡터는 2개 열을 가진 행렬이 된다.
y <- matrix(c(cos(x), sin(x)), ncol=2) # 
# 마지막으로 matplot()으로 그래프를 그리고 x=0, y=0의 두 축을 그려 넣는다.
matplot(x, y, col=c("red", "black"), cex=.2)
abline(h=0, v=0)
```

## 상자 그림(boxplot)
```
 - 상자 그림은 데이터의 분포를 보여주는 그림으로 가운데 상자는 제1사분위수, 중앙값, 제3사분위수를 보여준다.
 - 상자의 좌우 또는 상하로 뻗어나간 선(whisker 라고 부름)은 중앙값 - 1.5 * IQR 보다 큰 데이터 중 가장 작은 값(lower whisker라고 부름), 중앙값 + 1.5 * IQR 보다 작은 데이터 중 가장 큰 값(upper whisker)을 각각 보여준다.
 - IQR은 Inter Quartile Range의 약자로 ‘제3사분위수 - 제1사분위수’로 계산한다.
 - 그래프에 보여지는 점들은 outlier에 해당하는데 lower whisker보다 작은 데이터 또는 upper whisker 보다 큰 데이터가 이에 해당
```
```{r}
# 제 1사분위수는 약 2.8
# 중앙 값은 약 3.0
# 제 3사분위수는 약 3.3
# Lower whisker는 약 2.2
# lower whisker 보다 작은 outlier 데이터는 1개 발견
# upper whisker는 약 4.0
# upper whisker보다 큰 outlier는 3개
boxplot(iris$Sepal.Width)
# 상자 그림을 그리면서 계산된 정확한 값을 보려면 boxplot()의 반환값을 보면 된다.
# ?boxplot의 Value 항목을 보면 boxplot()의 반환값은 리스트로서 
# stats은 (lower whisker, 제1사분위수, 중앙값, 제3사분위수, upper whisker)를 갖고있다.
# out은 outlier를 저장하고 있다.
```

```{r}
boxstats <- boxplot(iris$Sepal.Width)
# lower whisker는 2.2
# 제 1사분위수는 2.8
# 중앙값은  3.0
# 제 3사분위수는 3.3
# upper whisker는 4.0
# outlier는 4.4, 4.1, 4.2, 2.0
boxstats
# boxplot() 호출시 지정한 horizontal=TRUE는 상자 그림을 가로로 그리게 한다.
boxstats <- boxplot(iris$Sepal.Width, horizontal = TRUE)
text(
  boxstats$out,
# boxstats$out의 길이가 4이므로 1이 4회 반복된 벡터인 c(1, 1, 1, 1)이 된다
# 텍스트의 위치를 (outlier 값, 1)로 잡은 것이다
  rep(1, NROW(boxstats$out)),
  labels = boxstats$out,
# 텍스트를 점의 하단에 표시
  pos=1,
  cex=.5
)
```

 - boxplot()의 notch 인자
 - median 값에 대한 신뢰구간이 오목하게 그려진다.
 - 2개의 상자 그림을 나란히 그렸을 때 만약 두 상자 그림의 notch가 겹친다면 두 상자 그림의 중앙값이 다르지 않다고 볼 수 있다.
 - 만약 겹치지 않는다면 두 상자 그림의 중앙값이 유의하게 다르다고 본다.
 
```{r}
# 먼저 iris에서 Species가 setosa 또는 versicolor인 행을 선택
sv <- subset(
  iris,
  Species == "setosa" | Species == "versicolor"
)
# sv$Species를 다시 한번 factor로 변환
# 그 이유는  실제 존재하는 level만 남기고 지우기 위해 다시한번 factor로 변환
# 결과적으로 가로축에 setosa와 versicolor만 나열
# 만약 남아있는 virginica를 없애주지 않으면 텅빈 virginica 컬럼이 추가로 보이게 된다.
sv$Species <- factor(sv$Species)
# Sepal.Width를 Species 마다 그렸다. 이는 'Sepal.Width ∼ Species'로 표현되었다.
boxplot(Sepal.Width ~ Species, data=sv, notch=TRUE)
```

```
 - setosa종의 Sepal.Width가 전반적으로 versicolor종의 Sepal.Width보다 큼을 알 수 있다.
 -  두 상자 그림의 notch를 살펴보자.
 - 상자의 가운데 오목하게 들어간 부분은 각각 setosa와 versicolor의 중앙값에 대한 신뢰구간이다.
 - setosa와 versicolor의 신뢰구간이 겹치지 않으므로 이 두 그룹의 중앙값은 서로 다르다고 결론 내릴 수 있다.
```

## 히스토그램(hist)
 - 자료의 분포를 알아보는데 유용한 또 다른 그래프
 - hist(x)
```{r}
hist(iris$Sepal.Width)
```

```
 - 히스토그램의 모양을 결정짓는 중요한 요소들 중 한가지는 막대의 너비, 즉 막대가 나타내는 구간
 - hist()에는 breaks라는 파라미터가 있는데 이 파라미터에 적절한 인자를 설정하여 막대의 구간을 직접 지정할 수 있다.
 - 기본값은 "Sturges"로 지정되어 있다.
 - "Sturges"방법은 각 막대의 너비를 ⌈log2(n) + 1⌉로 지정 (n은 데이터의 수)
 - hist()의 또 다른 파라미터는 freq이다.
 - freq의 기본 값은 NULL, 갑이 지정되지 않으면 히스토그램 막대가 각 구간별 데이터의 갯구로 그려진다.
 - 만약 이 값이 FALSE이면 각 구간의 확률 밀도가 그려진다.
 - 확률 밀도이므로 너비의 합이 1이 된다.
```

```{r}
hist(iris$Sepal.Width, freq=FALSE) # 각 구간의 확률 밀도가 그려진다.
```

```
 - density 1.2인 이유는 breaks에 나타난 막대의 너비가 0.2이기 때문이다.
 - dendity는 1보다 클 수 있다. hist()가 그린 막대의 너비의 합이 1이면 된다.
```

```{r}
x <- hist(iris$Sepal.Width, freq=FALSE)
x
sum(x$density) * 0.2
```

## 밀도 그림(density)
 - 히스토그램은 분포를 살펴보기위한 가장 잘 알려진 그래프이지만 bin 의 너비를 어떻게 잡는 지에 따라 전혀 다른 모양이 될 수 있다. 
 - . bin의 경계에서 분포가 확연히 달라지지 않는 kernel density estimation에 의한 밀도 그림이다.
 - 밀도 그림은 density() 함수를 사용한다.
```{r}
plot(density(iris$Sepal.Width))

# 밀도그림은 히스토그램과 같이 그릴 수도 있다.
hist(iris$Sepal.Width, freq=FALSE)
lines(density(iris$Sepal.Width))

# 밀도 그림에 rug() 함수를 사용해 실제 데이터의 위치를 표시할 수 있다.
# 이때, 데이터가 중첩되는 경우가 많다면 jitter()를 같이 사용한다.
plot(density(iris$Sepal.Width))
rug(jitter(iris$Sepal.Width))
```
 
## 막대 그림(barplot)
 - barplot() 함수
```{r}
barplot(
  tapply(
    iris$Sepal.Width, # 데이터
    iris$Species, # 그룹 인덱스
    mean # 각 그룹별로 호출할 함수
  )
)
```
 
## 파이 그래프(pie)
 - 파이 그래프는 pie() 함수를 사용
 - 데이터의 비율을 알아보는데 적합

> Sepal.Length의 구간별 비율을 파이 그래프로 그려보기
 - 구간으로 데이터를 나누기 위해서 cut() 함수를 사용
 - cut()은 인자로써 구간으로 나눌 데이터와 breaks를 받는다.
 - breaks에는 나눌 구간을 직접 넘겨도 되고 나눌 구간의 수를 넘겨도 된다.

```{r}
# (0, 5]는 0 < x ≤ 5 의 형태이므로 breaks의 값을 c(1, 5, 10)으로 지정해서는 안된다.
# 이 경우 1이 어떤 구간에도 속하지 않게 되기 때문이다 .
cut(1:10, breaks= c(0, 5, 10))
# 1부터 10까지의 수를 3개의 구간으로 나누는 예
cut(1:10, breaks= 3)

# 구간의 수를 지정하면 동일한 너비의 구간이 자동으로 구해진다.
cut(iris$Sepal.Width, breaks = 10)
```

```
  - 파이 그래프를 그리려면 이 factor 데이터를 그대로 사용할 수는 없다.
  - 나눠진 각 구간에 몇 개의 데이터가 있는지 세어야 한다.
  - table()함수는 이러한 목적으로 사용된다.
  - factor 값을 받아 분할표(Contingency Table. Cross Tabulation 또는 Cross Tab이라고도 부른다.)를 만든다.
```

```{r}
rep(c("a", "b", "c"), 1:3)
table(rep(c("a", "b", "c"), 1:3))
# table() 함수의 결과로 각 문자의 갯수가 구해졌음을 볼 수 있다.
table(cut(iris$Sepal.Width, breaks=10))
pie(
  table(
    cut(iris$Sepal.Width, breaks=10)
  ),
  cex=.7
)
```

## 모자이크 플롯(mosaicplot)
 - 범주형 다변량 데이터를 표현하는데 적합한 그래프로 mosaicplot() 함수를 사용해 그린다.
 - 모자이크 플롯에는 사각형들이 그래프에 나열되며, 각 사각형의 넓이가 각 범주에 속한 데이터의 수에 해당된다.

```{r}
str(Titanic)
# Titanic은 table 클래스의 인스턴스이며 속성은 객실 구분(Class), 성별(Sex), 성인여부(Adult), 생존 여부(Survived)로 구성되어 있다.
Titanic
mosaicplot(Titanic, color=TRUE)
```
 -성별이 남성(Male)인 경우 1등석(1st) 성인(Adult)의 사망률은 같은 그룹에서의 생존률보다 높음을 알 수 있다.
 - 일부 속성에 대해서만 살펴보려면 'mosaicplot(formula, data)' 의 형태를 사용할 수 있다.
```{r}
# 객실(Class)과 생존(Survived)여부에 대한 모자이크 플롯
mosaicplot(~ Class + Survived, data=Titanic, color=TRUE)
```
 - 높은 등급 객실에서의 생존률이 낮은 등급 객실에서의 생존률 보다 높음을 더 쉽게 알 수 있다.

## 산점도 행렬(pairs)
 - 산점도 행렬(Scatter Plot Matrix)은 다변량 데이터에서 변수 쌍간의 산점도 행렬을 그린 그래프
 - 산점도 행렬은 pairs() 함수를 이용

```{r}
pairs(
  ~ Sepal.Width + Sepal.Length + Petal.Width + Petal.Length,
  data=iris,
  col=c("red", "green", "blue")[iris$Species]
)
```
 - setosa는 빨간색, versicolor는 녹색, virginica는 파란색으로 표시
 - levels()로 범주의 목록을 통해 확인
 - setosa가 1, versicolor가 2, virginica가 3에 해당하여 "red", "green", "blue"사용

```{r}
levels(iris$Species)
as.numeric(iris$Species)
```

 - as.numeric()은 Factor를 숫자형 벡터로 바꾸는 함수
 - Factor 레벨의 순서에 따라 숫자값을 반환

## 투시도(persp), 등고선 그래프(contour)
 - 투시도는 3차원 데이터를 마치 투시한 것처럼 그린 그림
 - persp()함수 사용
 - persp()는 인자로 X그리드, Y그리드, 그리고 각 grid 점에서의 Z값을 인자로 받는다.
 - outer(X, Y, FUN)의 FUN은 각 X, Y조합에 대해 수행할 함수

```{r}
outer(1:5, 1:3, "+")
#  outer()의 결과는 5행 3열의 행렬로서 (x, y)에는 x+y가 각각 저장되어 있음
outer(1:5, 1:3, function(x, y) { x + y })
```

```
 - outer()를 사용해 X축 그리드 seq(-3, 3, .1), Y축 그리드 seq(-3, 3, .1) 에 대해 
이변량 정규분포(bivariate normal distribution)를 그려보자. 
 - persp()에 넘길 Z인자는 각 X, Y 그리드점에 대해 확률 밀도인데, 다변량 정규분포(multivariate normal distribution)의 확률밀도는 dmvnorm() 을 사용해 계산한다.
```

```{r}
# install.packages("mvtnorm")
library(mvtnorm)
dmvnorm( c(0, 0), rep(0, 2), diag(2) )
```
 - seq(-3, 3, .1)의 X, Y축 그리드 조합에 대해 Z축 값을 구한다.
 - dmvnorm() 에서 평균의 기본값은 영행렬(zero matrix)이고, 공분산 행렬의 기본값은 단위행렬이다.
 
```{r}
x <- seq(-3, 3, .1)
y <- x
outer(x, y, function(x, y) { dmvnorm(cbind(x, y))})
```

> 투시도

```{r}
x <- seq(-3, 3, .1)
y <- x
f <- function(x, y) { dmvnorm(cbind(x, y))}
persp(x, y, outer(x, y, f), theta = 30, phi = 30) # theta와 phi는 그림의 기울어진 각도를 지정하는 인자
```

 - 등고선 그래프는 투시도와 유사하지만 투시한 3차원 그림대신 값이 같은 곳들을 선으로 연결한 등고선을 이용해 데이터를 표시
 - 등고선 그래프는 contour()를 사용해 그린다.
 - 인자는 persp()를 그릴 때와 마찬가지의 데이터를 사용

```{r}
contour(x, y, outer(x, y, f))
```