---
title: "r_dataControl2"
author: "SeokRae"
date: "2018년 4월 21일"
output:
  html_document:
    number_sections: yes
    toc: yes
    toc_depth: 3
    toc_float: yes
---

```{r setup, include=FALSE}
knitr::opts_chunk$set(echo = TRUE)
```

# 데이터 조작2
 - 모델을 만드는데 소요되는 시간은 전체 프로젝트의 14% 정도 해당된다.
 - 데이터 전처리에 소요되는 시간이 크다.
 - 데이터를 원하는 형태로 변환해야 하는 필요가 수 없이 발생한다.
 - 데이터를 원하는 형태로 변환하는 패키지 sqldf, plyf, reshape2, data.table, foreach
 - R코드를 더 빠르게 실행하기 위한 멀티코어 병렬처리 패키지 doMC
 - 코드 테스트를 위한 testthat 패키지와, browser()
 - 코드 성능 평가를 위한 system.time()과 Rprof()

## sqldf 패키지
 - SQL명령이 주어지면 자동으로 스키마를 생성하고 데이터를 테이블로 로딩한 뒤 SQL문을 수행한다.

> sqldf 패키지 설치

```{r}
# install.packages("sqldf")
# library(sqldf)
```

> sqldf()를 사용하여 iris 데이터 확인

```{r}
# sqldf("select distinct Species from iris")
```

> setosa에 속하는 데이터에서 Sepal.Length의 평균 구하기

```{r}
# sqldf("select avg(Sepal_Length) from iris where Species='setosa'")
```

 - split(), apply()등으로 해결할 경우
```{r}
mean(subset(iris, Species == "setosa")$Sepal.Length)
```
 - 각 종별 Sepal.Length의 평균
```{r}
# sqldf("select species, avg(sepal_length) from iris group by species")
```

 - split(), sapply()를 사용해 같은 명령 실행
```{r}
sapply(split(iris$Sepal.Length, iris$Species), mean)
```

```
 sqldf 패키지에서는 디스크를 저장소로 사용한다던가, 매번 sqldf()를 수행할 때마다 데이터베이스에 데이터 프레임을 저장했다가 처리하고 삭제하는 대신 한번 만들어둔 데이터를 재사용한다던가 하는 많은 최적화가 가능하다.
 sqldf는 다양한 저장소를 사용할 수 있으며 기본 데이터 저장소로는 sqlite를 사용한다. 따라서 속도 향상을 위한 인덱스 등을 적절히 사용할 수도 있으며, 데이터베이스 기반 기술을 활용하므로 프로그램의 속도를 매우 빠르게 높일 수 있다.
```

---

## plyr 패키지
 - plyr은 데이터를 분할하고(split), 
 - 분할된 데이터에 특정 함수를 적용한 뒤(apply), 
 - 그 결과를 재 조합(combine)하는 세 단계로 데이터를 처리하는 함수들을 제공
 - plyr의 입력은 배열, 데이터 프레임, 리스트가 될 수 있다.
 - 출력 역시 배열, 데이터 프레임, 리스트 또는 아무런 결과도 출력하지 않을 수 있다.
 - 데이터의 분할, 계산, 조합을 한 번에 처리해 주어 여러 함수로 처리해야 할 일들을 짧은 코드로 대신해준다.
 - 입 출력간  다양한 데이터 타입을 지원해주어 데이터 변환의 부담을 크게 덜어준다.
 - adply()와 같이 배열을 입력으로 받는 함수들은 각 행 또는 각 열마다 데이터를 처리하기 위해 **margin을 인자**로 받는다.
 - ddpply()와 같이 데이터 프레임을 입력으로 받는 함수들은 데이터를 분할 하는데 사용할 **그룹 변수를 인자**로 받는다.
 
### adply()
 - adply()는 배열(a)를 받아 데이터 프레임(d)를 반환하는 함수
 - 입력이 반드시 배열일 필요는 없다.
 - 그보다는 주어진 입력을 숫자 색인으로 읽을 수 있는가하는 점이 중요
 - 데이터프레임도 숫자 색인으로 각 행이나 열을 접근할 수 있어 adply()를 적용할 수 있다.
 - adply()는 인자로 데이터, margin, 함수를 입력으로 받는다.
 - margin=1은 행, margin=2는 열 방향으로 데이터를 처리한다.
 - apply()를 사용해도 이와 같은 처리를 할 수 있으나 apply()를 행방향으로 처리할 때 각 열에 서로 다른 데이터 타입이 섞여있다면 예상치 못한 타입 변환이 발생할 수 있다.
```{r}
# apply()에 숫자형 컬럼만 입력으로 주었을 경우에 그 값이 제대로 넘어온다.
apply(iris[1:10, 1:4], 1, function(row) { print(row) })
# apply()에 문자열이 섞이면 데이터가 모두 문자열로 바뀐다.
apply(iris[1:10,], 1, function(row) { print(row) })
```

> apply()의 문제점

```
 - 결과적으로 apply()가 한 가지 타입만 저장할 수 있는 '행렬'로 결과를 반환했기 때문에 이러한 변환이 발생하였다.
 - 본래 apply()는 벡터, 행렬, 리스트 중 한 가지 타입으로 결과를 반환할 수 있다.
 - 결과가 한 행이라면 벡터를 반환, 
 - 여러 행이라면 행렬을 반환, 
 - 각 행마다 컬럼 객수가 다르다면 리스트를 반환
 - 위에는 각 행의 컬럼 객수가 5로 모두 일치하므로 리스트를 반환하지 않고 행렬로 결과가 반환된 것이다.
```

> adply()로 해결
```
 - adply()를 사용해 결과를 데이터 프레임을 반환시키면 결과 타입이 문자열로 모두 바뀌는 현을 피할 수 있다.
```

```{r}
# install.packages("plyr")
# library(plyr)
```

```{r}
#     Sepal.Length Sepal.Width Petal.Length Petal.Width    Species    V1
# 1            5.1         3.5          1.4         0.2     setosa  TRUE
# 2            4.9         3.0          1.4         0.2     setosa FALSE
# 3            4.7         3.2          1.3         0.2     setosa FALSE
# 4            4.6         3.1          1.5         0.2     setosa FALSE
# 5            5.0         3.6          1.4         0.2     setosa  TRUE
# 6            5.4         3.9          1.7         0.4     setosa  TRUE
# .. 이러한 결과를 얻게 된다.
# adply(iris,
#      1,
#      function(row) {
#        row$Sepal.Length >= 5.0 & row$Species == "setosa"
#      })
```

> 문제점

```
 - adply()에 인자로 넘긴 함수의 반환값이 단순한 boolean 값이었으므로 그 결과가 임의의 컬럼명 V1에 저장되었다.
 - 그러나 최종 반환 값이 데이터 프레임인 경우 함수의 반환값을 데이터 프레임으로 하는 것이 안전하다.
```

> 개선방법
```
 - 함수가 반환하는 데이터 프레임에 변수명을 적절히 지정할 수 있다.
 - 앞과 같은 계산을 수행하지만 함수 내부에서 데이터 프레임을 반환
```

```{r}
#     Sepal.Length Sepal.Width Petal.Length Petal.Width    Species sepal_ge_5_setosa
# 1            5.1         3.5          1.4         0.2     setosa              TRUE
# 2            4.9         3.0          1.4         0.2     setosa             FALSE
# 3            4.7         3.2          1.3         0.2     setosa             FALSE
# 4            4.6         3.1          1.5         0.2     setosa             FALSE
# 5            5.0         3.6          1.4         0.2     setosa              TRUE
# .. 이와 같은 결과가 나옴
# adply(iris,
#       1, 
#       function(row) {
#         data.frame(
#           sepal_ge_5_setosa=c(row$Sepal.Length >= 5.0 & row$Species == "setosa")
#         )
#      })
```

### ddply()
 - 데이터 프레임(d)을 입력으로 받아 데이터 프레임(d)을 내보내는 함수
 - ddply()는 인자로 데이터, 데이터를 그룹 지을 변수명, 데이터 처리에 사용할 함수를 받는다.
 - 두번째 인자인 데이터를 그룹짓는 변수는 .()안에 기록

```{r}
#      Species sepal.width.mean
# 1     setosa            3.428
# 2 versicolor            2.770
# 3  virginica            2.974
# .. 이와 같은 결과를 나타냄
# ddply(iris,       # 데이터
#       .(Species), # 데이터를 그룹 지을 변수명
#       function(sub) { # 데이터 처리에 사용할 함
#         data.frame(sepal.width.mean = mean(sub$Sepal.Width))
#       })

# 여러 변수들을 그룹 지을 떄
#      Species Sepal.Length > 5 sepal.width.mean
# 1     setosa            FALSE         3.203571
# 2     setosa             TRUE         3.713636
# 3 versicolor            FALSE         2.233333
# 4 versicolor             TRUE         2.804255
# 5  virginica            FALSE         2.500000
# 6  virginica             TRUE         2.983673
# ddply(iris,
#       .(Species, Sepal.Length > 5.0),
#       function(sub) {
#         data.frame(sepal.width.mean = mean(sub$Sepal.Width))
#       }
# )
```

> baseball 데이터를 통한 실습

```{r}
# 데이터 확인
# head(baseball)
#            id year stint team lg  g  ab  r  h X2b X3b hr rbi sb cs bb so ibb hbp sh sf gidp
# 4   ansonca01 1871     1  RC1    25 120 29 39  11   3  0  16  6  2  2  1  NA  NA NA NA   NA
# 44  forceda01 1871     1  WS3    32 162 45 45   9   4  0  29  8  0  4  0  NA  NA NA NA   NA
# 68  mathebo01 1871     1  FW1    19  89 15 24   3   1  0  10  2  1  2  0  NA  NA NA NA   NA
# 99  startjo01 1871     1  NY2    33 161 35 58   5   1  1  34  4  2  3  0  NA  NA NA NA   NA
# 102 suttoez01 1871     1  CL1    29 128 35 45   3   7  3  23  3  1  1  0  NA  NA NA NA   NA
# 106 whitede01 1871     1  CL1    29 146 40 47   6   5  1  21  2  2  4  1  NA  NA NA NA   NA

# 선수 ansonca01의 기록 보기
# head(subset(baseball, id == "ansonca01"))
#            id year stint team lg  g  ab  r   h X2b X3b hr rbi sb cs bb so ibb hbp sh sf gidp
# 4   ansonca01 1871     1  RC1    25 120 29  39  11   3  0  16  6  2  2  1  NA  NA NA NA   NA
# 121 ansonca01 1872     1  PH1    46 217 60  90  10   7  0  50  6  6 16  3  NA  NA NA NA   NA
# 276 ansonca01 1873     1  PH1    52 254 53 101   9   2  0  36  0  2  5  1  NA  NA NA NA   NA
# 398 ansonca01 1874     1  PH1    55 259 51  87   8   3  0  37  6  0  4  1  NA  NA NA NA   NA
# 525 ansonca01 1875     1  PH1    69 326 84 106  15   3  0  58 11  6  4  2  NA  NA NA NA   NA
# 741 ansonca01 1876     1  CHN NL 66 309 63 110   9   7  2  59 NA NA 12  8  NA  NA NA NA   NA
```

> ddply() 사용하여 각 선수가 출전한 게임수의 평균을 구하기

```{r}
# ddply(데이터, .(속성명), 함수)
# ddply(baseball, .(id), function(sub) { mean(sub$g) })
#             id        V1
# 1    aaronha01 143.39130
# 2    abernte02  40.05882
# 3    adairje01  77.66667
# 4    adamsba01  25.36842
# 5    adamsbo03  85.40000
#...
# 496  hernake01 116.00000
# 497  hernaro01  40.10000
# 498   herrto01  94.62500
# 499  hershor01  27.22222
# 500  herzobu01  93.31250
```

### transform(), summarise(), subset()
 - adply(), ddply()에 임의의 사용자 정의 함수를 넘겨주어 분석을 수행했다.
 - 공통적으로 자주 사용되는 유형의 계산은 transform(), summarise(), subset()을 사용해 표현 가능
 
#### tramsform()
 - base::transform()은 변수값에 대한 연산결과를 데이터 프레임의 다른 변수에 저장하는 함수

> baseball 데이터에 각 행이 선수의 몇년차 통계인지를 뜻하는 cyear 컬럼을 추가

```{r}
#          id year stint team lg   g  ab   r   h X2b X3b hr rbi sb cs bb so ibb hbp sh sf gidp cyear
# 1 aaronha01 1954     1  ML1 NL 122 468  58 131  27   6 13  69  2  2 28 39  NA   3  6  4   13     1
# 2 aaronha01 1955     1  ML1 NL 153 602 105 189  37   9 27 106  3  1 49 61   5   3  7  4   20     2
# 3 aaronha01 1956     1  ML1 NL 153 609 106 200  34  14 26  92  2  4 37 54   6   2  5  7   21     3
# 4 aaronha01 1957     1  ML1 NL 151 615 118 198  27   6 44 132  1  1 57 58  15   0  0  3   13     4
# 5 aaronha01 1958     1  ML1 NL 153 601 109 196  34   4 30  95  4  1 59 49  16   1  0  3   21     5
# 6 aaronha01 1959     1  ML1 NL 154 629 116 223  46   7 39 123  8  0 51 54  17   4  0  9   19     6
# 
# head(ddply(baseball
#            ,.(id)
#            , transform
#            , cyear = year - min(year) + 1))
```

 - plyr에는 transform()을 개선한 plyr::mutate() 함수가 있다.
 - 여러 컬럼을 데이터 프레임에 추가할 때 바로 앞서 추가한 컬럼을 뒤에 추가하는 컬럼에서 참조할 수 있어 편리하다.

```{r}
# mutate를 이용해 cyear를 계산한 뒤 cyear를 참조하는 log_cyear를 계산
# 만약 mutate가 아닌 transform을 사용하면 에러 발생
#          id year stint team lg   g  ab   r   h X2b X3b hr rbi sb cs bb so ibb hbp sh sf gidp cyear log_cyear
# 1 aaronha01 1954     1  ML1 NL 122 468  58 131  27   6 13  69  2  2 28 39  NA   3  6  4   13     1 0.0000000
# 2 aaronha01 1955     1  ML1 NL 153 602 105 189  37   9 27 106  3  1 49 61   5   3  7  4   20     2 0.6931472
# 3 aaronha01 1956     1  ML1 NL 153 609 106 200  34  14 26  92  2  4 37 54   6   2  5  7   21     3 1.0986123
# 4 aaronha01 1957     1  ML1 NL 151 615 118 198  27   6 44 132  1  1 57 58  15   0  0  3   13     4 1.3862944
# 5 aaronha01 1958     1  ML1 NL 153 601 109 196  34   4 30  95  4  1 59 49  16   1  0  3   21     5 1.6094379
# 6 aaronha01 1959     1  ML1 NL 154 629 116 223  46   7 39 123  8  0 51 54  17   4  0  9   19     6 1.7917595
# head(ddply(baseball,
#            .(id),
#            mutate,
#            cyear = year - min(year) + 1,
#            log_cyear = log(cyear)
# ))
```

#### summarise()
 - plyr::summarise()는 데이터의 요약 정보를 만드는데 사용하는 함수이다.
 - transform()이 인자로 주어진 계산 결과를 새로운 컬럼에 추가한 데이터 프레임을 반환
 - summarise()는 계산 결과를 담은 새로운 데이터 프레임을 반환한다.
```{r}
#          id minyear
# 1 aaronha01    1954
# 2 aaronha01    1955
# 3 aaronha01    1956
# 4 aaronha01    1957
# 5 aaronha01    1958
# 6 aaronha01    1959
# baseball 데이터에서 각 선수의 최초 데이터가 몇년도에 해당하는지 출력
# 각 id마다 최소 year를 minyear로 갖는 데이터 프레임들이 summarise()에 의해 생성
# ddply()는 이들 데이터 프레임을 모아 하나의 데이터 프레임으로 반환
# head(ddply(baseball,
#            .(id),
#            summarise,
#            minyear=(year)
# ))
```

```{r}
# 여러 값 계산
#          id minyear maxyear
# 1 aaronha01    1954    1976
# 2 abernte02    1955    1972
# 3 adairje01    1958    1970
# 4 adamsba01    1906    1926
# 5 adamsbo03    1946    1959
# 6 adcocjo01    1950    1966
# head(ddply(baseball,
#            .(id),
#            summarise,
#            minyear=min(year),
#            maxyear=max(year)
#            ))
```

#### subset()
 - 분할별로 데이터를 추출하는데 사용

```{r}
# 각 선수별로 최대 게임을 플레이한 해의 기록을 추출
#          id year stint team lg   g  ab   r   h X2b X3b hr rbi sb cs bb so ibb hbp sh sf gidp
# 1 aaronha01 1963     1  ML1 NL 161 631 121 201  29   4 44 130 31  5 78 94  18   0  0  5   11
# 2 abernte02 1965     1  CHN NL  84  18   1   3   0   0  0   2  0  0  0  7   0   1  3  0    0
# 3 adairje01 1965     1  BAL AL 157 582  51 151  26   3  7  66  6  4 35 65   7   2  4  2   26
# 4 adamsba01 1913     1  PIT NL  43 114  13  33   6   2  0  13  0 NA  1 16  NA   0  3 NA   NA
# 5 adamsbo03 1952     1  CIN NL 154 637  85 180  25   4  6  48 11  9 49 67  NA   0  8 NA   15
# 6 adcocjo01 1953     1  ML1 NL 157 590  71 168  33   6 18  80  3  2 42 82  NA   2  6 NA   22
# head(ddply(baseball,
#            .(id),
#            subset,
#            g==max(g)
# ))
```
 - g==max(g)는 subset에서 조건을 지정하는데 사용되는 인자이므로 두 개의 등호가 사용됨에 유의

### m*ply()
 - maply(), mdply(), mlply(), m_ply() 함수는 데이터 프레임 또는 배열을 인자로 받아 각 컬럼에 주어진 함수에 적용한 뒤 그 실행 결과들을 조합

```{r}
x <- data.frame(
  mean=1:5,
  sd=1:5
)
x
```
 - mdply()를 사용하면 위 데이터프레임의 각 행을 rnorm() 함수의 mean, sd에 대한 인자로 넘겨주어 실행한 뒤 그 결과를 데이터 프레임으로 모을 수 있다.

```{r}
#   mean sd         V1         V2
# 1    1  1  0.7725547 -0.5128513
# 2    2  2 -0.1970092  4.6309699
# 3    3  3  9.4133012 -2.8051799
# 4    4  4  2.0498358  0.3068015
# 5    5  5  5.7265166 12.9567793
# mdply(x, rnorm, n=2)
```
---

## reshape2 패키지

### melt()

### dcast()

---

## data.table 패키지

### 데이터 테이블 생성

### 데이터 접근과 그룹 연산

### key를 사용한 탐색

### key를 사용한 데이터 테이블 병합

### 참조를 사용한 데이터 수정

### rbindlist

---

## foreach

---

## doMC
### 프로세스의 수 설정
### plyr의 .parallel 옵션
### foreach에서 %dopar%의 사용

---

## 테스팅과 디버깅

### testthat
### test_that을 사용한 테스트 그룹화
### 테스트 파일 구조
### 디버깅

---

## section:browser

---

## 코드 수행 시간 측정
### system.time()을 사용한 시간 측정
### Rprof()를 사용한 코드 프로파일링
